行　政　法　院　判　決　　　　　　　　　　　　　　八十八年度判字第三二三號
　　原　　　告　甲○○
　　被　　　告　財政部臺灣省中區國稅局
右當事人間因綜合所得稅事件，原告不服行政院中華民國八十七年六月二日台八十七
訴字第二七二四一號再訴願決定，提起行政訴訟，本院判決如左︰
　　主  文
再訴願決定、訴願決定及原處分關於業務收入部分均撤銷。
原告其餘之訴駁回。
　　事  實
緣原告係國光汽車駕駛短期職業補習班（以下簡稱國光駕訓班）之負責人，其民國八
十二年度綜合所得稅結算申報，列報取自該補習班之所得為新台幣（下同）零元。案
經被告依查得資料及帳證查核結果，核定該補習班全年所得為三、○五○、三八○元
，合併原告當年度綜合所得額為三、四○五、二一二元，綜合所得淨額為二、八○四
、○七七元，應補稅額為六○一、六六三元。原告不服，就該補習班業務收入及業務
費用中之薪資支出、加班費支出等部分，申經復查結果，除追認薪資支出四○、○○
○元外，其餘未准變更。訴經財政部訴願決定，除將原處分關於加班費部分撤銷，由
被告另為適法之處分外，其餘訴願駁回。茲原告就國光駕訓班業務收入及業務費用中
之薪資支出部分，循序提起行政訴訟。茲摘兩造訴辯意旨如次：
原告起訴意旨略謂︰一、被告以八十二年十二月二十六日調查紀錄核定營業收入，與
事實不符；（一）被告於八十二年十二月二十八日派員來國光駕訓班訪查，原告告知
學員收費金額係在五、○○○元至八、五○○元不等之區間內，當時在調查紀錄表中
並未填具文字及數字，而要求原告予以蓋章，表示僅係例行公事證明派員來訪，未料
竟遭被告調查人員事後自行以每人八、五○○元填具調查紀錄表，並據以核定國光駕
訓班業務收入，實難令人信服。（二）依鈞院八十五年判字第八九號判決：『營利事
業部分帳證無法勾稽查對，僅得就該部分依查得資料或同業利潤標準核定其所得額，
非謂稽徵機關得就所得額之全部或課稅年度全部而為核定，此為當然之解釋。．．．
』。汽車駕駛訓練班上課時段分為早班、白天班、晚班，上課時間自早上六點至晚上
九點均有，為避免學員集中在晚班、早班尖峰時段，採收費折扣方式，吸引學員於白
天班自早上八點至下午五點時段上課，另同業競爭下，為拓展業務亦有舊學員介紹新
學員，團體報名等學費折扣，零零總總各種現實社會事實，學員學費是不可能全體學
員一致為八、五○○元，而事實收費的情形自五、○○○元至八、五○○元不等，經
提示一、○一七份學員之駕駛訓練卡，內載學員姓名、住址、收費金額，並依住址發
函函證學員，獲學員回函九十八張相符，被告亦可自行發函查詢其真實性。（三）原
告申報營業收入學員人數及被告核定營業收入總額人數均為一、四六五人，其中取得
完整駕駛訓練卡計一、○一七份及遺失駕駛訓練卡計四四八份，依所提完整之駕駛訓
練卡一、○一七份統計之收入金額為八、一六○、四○○元，另四四八份遺失之駕駛
訓練卡每人若以最高收費標準八、五○○元計算之學費金額為三、八○八、○○○元
，合計收入金額為一一、九六八、四○○元，亦較被告核定之銷貨收入一二、四五二
、五○○元為低。二、關於國光駕訓班八十二年度之營業費用中，列報鄭文山薪資四
七九、七八九元，被告以鄭文山八十四年七月十一日於被告所屬北斗稽徵所之談話筆
錄，不予認列，原告不服，其理由分述如左：（一）原告所經營之國光駕駛班，為汽
車駕駛補習班，訓練班別分早班、日班、晚班，學員涵蓋社會各階層人員，進出複雜
且因每天上課時間分散，因此門戶管制需專人嚴格過濾把關，而鄭某即負責該項簡單
但重要之工作。駕駛訓練考試項目分為Ｓ型、倒車入庫、上坡起步、加速跑道、燈號
管制、路邊停車等，考試項目繁多，每種項目均需備有其專屬之場地、燈號、線路、
綠化等，並儘量要求與各縣市所在監理所之配置位置相同，以增加學生臨場考試適應
力。監理所內考試場地綠化、管路、電線、號誌等必定需要有人定期作維護、修剪、
保養之工作，而國光駕駛班同性質之工作，亦屬鄭某之工作範圍內。鄭某所負責之工
作為門戶管制、水電維護、環境綠化等，雖然平凡簡單，但確為維持國光駕訓班業務
運作不可或缺的一環。（二）鄭某八十二年在國光駕訓班服務期間，依人事規定出勤
打卡，在每月薪資給付時，除當面清點現金薪水袋外，並請其在薪資印領清冊蓋章，
國光駕訓班並依稅法規定辦理扣繳通報，而且鄭某之所得稅申報亦包含在該班所領之
薪資所得，並經被告依法核定，一切程序、事實合情又合法。（三）鄭某家居溪洲鄉
柑園村，與配偶鄭曾淑女育有子女二男二女，八十二年時，其子女均未成年，除大女
兒、大兒子在工廠打工上班，幫助家用外，其餘子女均在就學，生活環境較困苦。鄭
某自七十八年一月任職至今，作事認真盡責，不僅原告對其個性及家庭狀況了解甚詳
，鄭某亦能娓娓道來原告家中的點點滴滴，是彼此熟悉的朋友、同事。據鄭某告知原
告，八十四年七月十一日鄭某至被告所屬北斗稽徵所答詢，因其本身學識較低，連一
般法律常識均欠缺，對此調查，心理免不了緊張恐慌，因此向其他村民詢問，村民告
知只要一切都否認就沒事，當天於是喝了些酒狀膽，便至北斗稽徵所，在恍忽之中，
僅記得一切否認到底，甚至連稽徵員撰寫之訪談筆錄內容並不清楚而簽名，事後發現
該錯誤行為，致使原告不僅花費金錢，更浪費時間於爭訟之間，而感到抱歉，事後已
聲明自己於八十二年度確實在本班上班之聲明書，卻被視為臨訟補據，於是又陪同原
告拜訪八十年任職至今之柑園村村長蔡永川，訴明原委，由村長蔡永川親筆證明工作
事實。綜上所述鄭某八十二年確實在國光駕駛班任職並支給薪資。為此，請判決撤銷
原處分及一再訴願決定等語。
被告答辯意旨略謂︰一、本件原告自行申報國光駕訓班全年收入九、五一九、五○○
元，被告原查以原告未能提供全部學員之收費情形等資料供核，遂依八十二年度私立
補習班業務狀況調查紀綠表，核定其八十二年度收入總額為一二、四五二、五○○元
，原告不服，主張被告原核定每人次收費八、五○○元，與實際收入情形相去甚遠，
請准予調降等云云，申經復查結果，以該紀錄表係被告所屬北斗稽徵所八十二年十二
月二十八日前往該補習班訪查收入情形時，分別就學生人數及平均收費情形作成該補
習班業務狀況調查紀錄表，並經負責人（及原告）核認後簽章，是被告原查以其自行
申報之收入額，僅能提供部分學員之名冊及報名資料，有未盡詳實之處，乃依查得之
八十二年度私立補習班業務狀況調查紀錄表，核定該補習班當年度收入為一二、四五
二、五○○元，核無不合；且復查時，經以八十五年六月二十四日中區國稅法字第八
五○○五一五九二號函請原告提供其全部學員名冊、報名資料及收費收據供核，原告
均未能提供，是所訴核無足採，復查決定遂仍維持原核定，訴願時雖稱國光駕訓班之
收費因上課班次、人員介紹等差異而有所不同、收費情形從五、○○○元至八、五○
○元不等，經郵局發函函證結果，部分學員之收費金額應可證明等情，惟除提示各期
別學員資料明細表及學員學費差異明細表、一五一－三期學員駕駛訓練紀錄卡四十三
張及學員函證之明信片回函九十八張外，並未能提出證明所得額之完整帳簿、文據（
如各種內容翔實之帳簿表冊及收費收據等）供核，致無從查核勾稽，是被告依訪查紀
錄表所自承之收費標準（每人平均為八、五○○元）核定其收入，應無不合，而駁回
其訴願。又再訴願時原告提供學員記錄卡乙箱，主張確有折價情事，經核對原處分卷
附原查核時留存之學員駕駛訓練卡（卷一二九、一四○、一四三、一四九、一五二、
一五六、一五八及一六○）之繳費紀錄，並無載有如原告提供予行政院之紀錄卡上繳
費紀錄之折價字樣，是再訴願決定以原告所訴尚無足採亦予駁回。二、經查本件原告
自行申報之收入九、五一九、五○○元，而原告迄今仍未能提示全部學員名冊、報名
資料及收費收據供核，是被告遂依調查紀錄表所載該班當年度之學生人數之平均收費
情形核定其業務收入為一二、四五二、五○○元，依前揭規定，被告原處分並無不合
。次查原告於再訴願時雖提示有折價字樣之駕駛訓練卡主張部分學員之收費有折價之
事實，足證其收費不一等情，惟經核對被告原查時影印留存之相同部分學員訓練卡，
並未載有折價之字樣，是原告於被告核定後方主張折價乙節，並不足採；末查訪查紀
錄表之收費情形係指平均收費標準，而非最高之收費為八、五○○元，是本件原告以
其能提供部分收費較低之駕駛訓練卡一、○一七份核計之收入八、一六○、四○○元
（平均八、○二三元），主張其未提供之駕駛訓練卡四四八份以平均收費每人八、五
○○元核計之收入較被告核定為低乙節，顯已違反租稅公平原則，蓋原告僅將有利於
己（收費低於平均標準）之駕駛訓練卡提供查核，而其餘則未提示，即屬未能提供證
明其所得額之帳簿文據，被告乃按訪查之平均收費標準八、五○○元依當年度學生人
數一、四六五人核定其收入一二、四五二、五○○元並無不當。三、原告原自行申報
薪資費用六、四三七、九九三元，被告初核以補習班職員邱進中、劉火爐及李麗春等
三人有部分月份未於印領清冊上蓋章，乃剔除該部分之薪資支出計四○、○○○元；
另該班列報值班及工友鄭文山之薪資四七九、七八九元，經被告原查查詢結果，鄭某
並未在該班工作，遂否准認列鄭某之薪資支出，計剔除五一九、七八九元。復查時提
示薪資印領清冊，稱已請邱某等人補蓋，請准予核實認定；另鄭某確在該班任職值班
及工友，亦請核實認定等情。申經被告復查決定以原告既已支付邱某等人薪資並開立
扣繳憑單，又有關印領清冊亦由邱某等蓋章補正，是原查剔除之薪資支出四○、○○
○元，准予增列；至原告八十二年度列報該班值班工友鄭文山之薪資支出四七九、七
八九元，經被告原查前於八十四年七月五日以中區國稅北斗審字第八四○八四○六號
函請鄭某到局備詢，鄭某於同年月十一日至被告所屬北斗稽徵所製作談話筆錄時稱其
所從事工作係務農，未在國光駕駛班工作，且復查時原告亦未能提示支付予鄭某薪資
之相關證明，主張確有支付鄭某薪資乙節，實難採信，復查未准變更，案經財政部決
定亦據以駁回其訴願；再訴願時，原告雖提示村長出具之證明書，惟核該證明書係私
文書，難執為鄭某確曾於該班工作之證據亦經駁回。原告復執前詞提起行政訴訟，其
主張自無足採。為此，請判決駁回原告之訴。
　　理  由
本件起訴意旨有二，分別論述如次：
一、關於業務收入部分：
按「稽徵機關進行調查或復查時，納稅義務人應提示有關各種證明所得之帳簿、文據
；其未提示者，稽徵機關得依查得之資料或同業利潤標準，核定其所得額。」「執行
業務者未依法辦理結算申報，或未依法設帳記載及保存憑證，或未能提供證明所得額
之帳簿文據者，稽徵機關得照同業一般收費及費用標準核定其所得額。」「本法第八
十三條所稱之帳簿文據，其關係所得額之一部或關係課稅年度中某一期間之所得額，
而納稅義務人未能提示者，稽徵機關得就該部分依查得之資料或同業利潤標準核定其
所得額。」為行為時所得稅法第八十三條第一項、同法施行細則第十三條第二項及第
八十一條所明定。次按「私人辦理之補習班、幼稚園、托兒所不符合免稅規定者，其
所得之查核準用本辦法。」「執行業務者於規定限期內辦理結算申報並能提供證明所
得額之帳簿、文據調查者，其執行業務所得，應依帳載核算認定。其未依規定提供調
查者，應依所得稅法第八十三條及同法施行細則第十三條規定訂定之收費及費用標準
核定其所得額。」復為行為時執行業務所得查核辦法第二條第二項及第八條前段所規
定。本件原告申報國光駕訓班全年收入為九、五一九、五○○元，被告以原告未能提
供全部學員之收費情形等資料供核，遂依八十二年十二月二十八日八十二年度私立補
習班業務狀況調查紀錄表，核定其八十二年度收入總額為一二、四五二、五○○元。
原告不服，以被告核定每人次收費八、五○○元，與實際收入情形相去甚遠云云，申
經復查結果，被告以其所屬北斗稽徵所於八十二年十二月二十八日前往該補習班訪查
收入情形時，分別就學生人數及平均收費情形作成該補習班業務狀況調查紀錄表，並
經原告確認後簽章，是被告以其申報之收入額，僅能提供部分學員之名冊及報名資料
，有未盡詳實之處，乃依查得之八十二年度私立補習班業務狀況調查紀錄表，核定該
補習班當年度收入為一二、四五二、五○○元，一再訴願決定遞予維持，固非無見。
惟原告起訴主張：被告據以核定收入之八十二年十二月二十八日調查紀錄表，係調查
人員事後填具，實難以信服，而駕駛班之時段各異，為避免集中故於離峰時段，採收
費折扣，故事實上收費情形自五、○○○元至八、五○○元不等，有學員卡之回函可
證，且依原告提示之駕駛訓練卡一、○一七份所統計之收入為八、一六○、四○○元
，另遺失之訓練卡四四八份縱每人以八、五○○元計算之學費應為三、八○八、○○
○元，合計之收入總額為一一、九六八、四○○元，亦較被告核定之收入一二、四五
二、五○○元為低云云。經查，首揭行為時所得稅法第八十一條規定所稱帳簿文據未
提示者，係指帳簿文據全部未提示，或雖提示而不完全、不健全或不相符者而言。因
此，關係所得額之一部或關係課稅年度中某一期之所得額，而納稅義務人未能提示帳
簿文據，或雖提示而有不完全、不健全或不相符者，稽徵機關僅得就該部分依查得之
資料或同業利潤標準核定其所得額，非謂稽徵機關得就所得額之全部或課稅年度全部
而為核定，此為當然之解釋。本件被告作為處分依據之八十二年十二月二十八日調查
紀錄表（原處分○二二九頁），固經原告蓋章，惟其上調查紀事及意見5.認定事項
，僅記載「 8,500×1,465=12,452,500元」，惟並未附有每人收費八、五○○元資料
供核。依被告調查資料所示，三十六份駕駛訓練紀錄卡中（原處分○一二五頁至○
一六二頁），收費金額為八、五○○元者有二十人，八、二○○元者一人，八、○○
○元者十四人，七、七○○元者一人，非如被告答辯所稱平均收費標準八、五○○元
。且依稽核科稽核報告貳，查證經過結果二（原處分卷第○二三四頁）記明：案經原
查核所提示資料核算其平均每人每期學費為八、二○五元，亦非八、五○○元。依原
告於訴願、再訴願及起訴所提出之各期別學員資料明細表所示，亦與被告所稱平均每
人八、五○○元不符。被告自不得僅據其查得部分學員學費八、五○○元，核定其全
年所得額。從而原告主張：被告未依查得之資料核定其所得額等情，尚堪採信。一再
訴願決定對此部分之原處分未予糾正，亦有違失，爰將再訴願決定、訴願決定及原處
分（復查決定）均撤銷，由被告重為適法處分，以昭折服。
二、關於薪資支出部分：
按「費用及損失，未經取得原始憑證，或經取得而記載事項不符者，不予認定。前項
之費用及損失，如經查明確無支付之事實，而係虛列者，應依所得稅法第一百十一條
之規定辦理。」為行為時執行業務所得查核辦法第十七條所明定。查，本部分原告申
報六、四三七、九九三元，被告初查，以補習班職員邱進中、劉火爐及李麗春等三人
有部分月份未於印領清冊上蓋章，乃剔除該部分之薪資支出計四○、○○○元；另列
報值班及工友鄭文山之薪資四七九、七八九元，經被告查詢結果，鄭某並未在該班工
作，乃否准認列，計剔除五一九、七八九元。原告不服，以其已請邱某等人補蓋印章
，而鄭某確在該班任職值班及工友，請准予核實認定云云，申經復查結果，以原告既
已支付邱某等人薪資並開立扣繳憑單，又有關印領清冊亦由邱某等蓋章補正，乃准予
追認四○、○○○元。原告不服，循序提起行政訴訟，主張：鄭文山於八十二年間任
職國光駕駛班，確實領取薪資，因其欠缺法律常識，於八十四年七月十一日至被告所
屬北斗稽徵所詢問時，未詳閱筆錄內容逕行簽名，事後發現筆錄有異，已由鄭某居住
處之里長蔡永川出具證明書，證明鄭某八十二年間確實任職國光駕訓班，則被告將鄭
某領取薪資四七九、七八九元予以剔除，於法有違云云。經查，鄭某表示職業為農，
未聽過國光汽車補習班，八十二年間並未在該處任職等情，有鄭某八十四年七月十一
日於被告所屬北斗稽徵所談話筆錄附原處分卷足稽。鄭某為正常之成年人，其對自己
職業之陳述，尚堪採信。原告所提村長蔡永川之證明書，雖記載鄭某八十二年間任職
於國光駕訓班，惟其性質為私文書，既經被告爭執其真正，自不得作為有利原告之認
定。從而，被告認鄭某未於國光駕訓班工作，剔除其薪資支出，核無不妥。原告此部
分主張，不足採信。綜上所述，原處分關於此部分，核無違誤，一再訴願決定遞予維
持，亦無不合。原告猶執前詞，聲明撤銷，為無理由，應予駁回。
據上論結，本件原告之訴為一部有理由，一部無理由，爰依行政訴訟法第二十六條，
判決如主文。
中    華    民    國     八十八      年      二      月      十一       日
                    行 政 法 院 第 五 庭
                                審 判 長 評  事      廖  政  雄
                                         評  事      趙  永  康
                                         評  事      沈  水  元
                                         評  事      林  清  祥
                                         評  事      劉  鑫  楨
右  正  本  證  明  與  原  本  無  異
                                         法院書記官  張  惠  美
中    華    民    國     八十八      年      二      月    二十二       日
